臺灣高等法院臺中分院刑事判決　　　　　　　民國九十一年度上訴字第一○四五號
　　上　訴　人
　　即　被　告　乙○○
右上訴人因業務過失致死案件，不服臺灣臺中地方法院中華民國九十一年四月二十四
日第一審判決（民國九十一年度訴字第一八六號，起訴案號：臺灣臺中地方法院檢察
署民國九十年度偵字第一九七八○號），提起上訴，本院判決如左：
    主      文
上訴駁回。
    事      實
一、乙○○係春源鋼鐵工業股份有限公司（下稱春源公司）派駐在臺中市○○路○段
    與大智路口「德安購物中心」新建鋼骨、鋼構工程之工地負責人，而陳泰和（於
    民國八十六年間因業務過失致死案件，經臺灣雲林地方法院判處有期徒刑二月，
    緩刑二年確定，其於緩刑期滿而緩刑之宣告未經撤銷，其刑之宣告失其效力。本
    案經原審法院判處有期徒刑三月，如易科罰金以三佰元折算一日，緩刑二年確定
    。）則為德昌起重工程有限公司（下稱德昌公司）向春源公司承包鋼構安裝等工
    程之工地負責人。二人均係勞工安全衛生法所稱之雇主即事業之經營負責人，亦
    為從事業務之人，其等二人明知勞工安全衛生法第五條第一項第五款明定：雇主
    對防止有墜落、崩塌等之虞之作業場所引起之危害，應有符合標準之必要安全衛
    生設備；暨勞工安全衛生設施規則第二百八十一條第一項規定：雇主對於在高度
    二公尺以上之高處作業，勞工有墜落之虞者，應使勞工確實使用安全帶、安全帽
    及其他必要之防護具；及營造安全衛生設施標準第十條前段規定：雇主僱用勞工
    於二公尺以上高度之屋頂、開口部分、階梯、樓梯、坡道、工作台等場所從事作
    業，應於該處設置護欄或護蓋等防護設備。詎前開工程係在高樓高架作業，勞工
    必須於距地面三十九公尺高度之十樓鋼樑（每層樓高三點九公尺）工作，而該十
    樓鋼樑與六樓地板（相距十五點六公尺）間之鋼柱轉角變換位置，雖有設安全母
    索及舖安全網，惟因吊鋼構時需掀開十樓之部分安全網，原均應注意在安全帶卸
    勾解勾處設置護欄、踏板防護，並使勞工確實將安全帶掛勾扣上安全母索（安全
    繩），以求符合標準之必要安全衛生設備及防止墜落所引起之危害，而依當時情
    形均並無不能注意之情事，竟均疏未注意設置護欄及踏板，亦未使勞工確實將安
    全帶掛勾扣上安全母索（安全繩），適德昌公司聘僱勞工郭嘉和於民國（下同）
    八十九年十二月七日上午十時四十五分許，行走於前址工地自相距十五點六公尺
    之十樓鋼樑轉角變換位置處（即十樓安全網掀開部分），疏未將安全帶掛勾未扣
    於安全母索（安全繩）上，且因該處無護欄、踏板及安全網等防護，致郭嘉和直
    接墜落在Ｃ區六樓鋼承鈑上，經送醫後仍因頭部外傷及胸腹部挫傷而不治死亡。
二、案經台中市警察局第三分局報請臺灣臺中地方法院檢察署檢察官相驗後自動檢舉
    偵查起訴。
    理      由
一、訊據上訴人即被告乙○○固坦承與判刑確定被告陳泰和二人因勞工郭嘉和於前開
    時、地自十樓鋼樑墜落至六樓鋼承鈑後受傷不治死亡之事實，惟矢口否認有何犯
    行，於原審法院均辯稱：春源公司業依規定舉辦勞工安全衛生會議，並要求德昌
    公司確實設置安全網及安全母索，事後德昌公司也依規定辦理職前教育訓練，郭
    嘉和亦有參加，渠二人就防止作業場所引起之危害所設置之必要安全生設備已依
    規定設置。本件郭嘉和於作業時未將安全帶掛勾扣於安全母索上，經現場人員糾
    正過，且其當時可能為求迅速，未依規定沿十樓鋼樑走至另一側樓板之樓梯，才
    會發生本件墜落事故。亦即郭嘉和掀開部分安全網於十樓鋼樑行走時，未將安全
    帶扣於安全母索上，及自行跨過九十度垂直鋼柱，均超過伊等能注意之範圍，故
    渠等並無過失行為等語。被告乙○○於本院審理中辯稱：「被告為落實相關安全
    相關法令之執行，對於德昌公司所屬人員未依規定執行時，均立即通知改善。本
    件係郭嘉和於掀開安全網時，未按規定將安全帶勾扣於安全索上；且於施工中並
    無跨過九十度垂直鋼柱另一方向鋼樑之必要。本件德昌公司應負過失責任，郭嘉
    和亦有過失，我並無過失行為等語。
二、惟查：
（一）按勞工安全衛生法第五條第一項第五款明定：雇主對防止有墜落、崩塌等之虞
      之作業場所引起之危害，應有符合標準之必要安全衛生設備；另勞工安全衛生
      設施規則第二百八十一條第一項規定：雇主對於在高度二公尺以上之高處作業
      ，勞工有墜落之虞者，應使勞工確實使用安全帶、安全帽及其他必要之防護具
      。前項規定經雇主採安全網等措施者，不在此限。又營造安全衛生設施標準第
      十條前段規定：雇主僱用勞工於二公尺以上高度之屋頂、開口部分、階梯、樓
      梯、坡道、工作台等場所從事作業，應於該處設置護欄或護蓋等防護設備。但
      如使勞工佩掛有安全帶等而無墜落之虞者，不在此限。亦即雇主對於勞工在有
      墜落之虞之作業場所工作，除全部採安全網防護或確實使勞工使用安全帶（扣
      於安全母鎖）等而無墜落之虞者外，應於該處設置護欄或護蓋等防護設備。本
      件被告二人分別係春源公司及德安公司派駐在工地之負責人，對於前開法令規
      定應知之甚詳。
（二）證人即現場目擊者陳松山於警訊及檢察官偵訊時證稱：我當時在工地Ｃ塔十六
      樓之塔式吊車駕駛座待命，看到左前下方之郭嘉和正在整理十樓之安全網，因
      在六樓樓層有放一支小樑要吊到十二樓，十樓之安全網擋到吊車之運作，所以
      要將十樓安全網打開，我在駕駛座看郭嘉和把安全網打開，郭嘉和要到六樓綁
      小樑時，就在起身要走下六樓時，從十樓之大樑上墜下到六樓之鋼承鈑上等語
      。又證人即德昌公司領班林勝吉於原審法院審理時到庭證稱：當天我指派郭嘉
      和做鋼骨安裝及鎖螺絲之工作，因為要吊材料到樓上，所以郭嘉和將安全網掀
      開一部分，我事後聽同事說郭嘉和沒有綁安全帶，也沒有走樓梯下來，所以在
      橫跨樑柱時不小心跌落等語。另證人即春源公司安全衛生管理員員張錫雄於原
      審法院審理時到庭證稱：事發當天早上九點左右，我看到郭嘉和沒有將安全帶
      扣在安全繩之母鎖上面，所以我提醒他要扣上，當天吊車經過之樓層會將安全
      網打開，安全網打開後剩下之安全措施就是安全繩，因郭嘉和未將安全帶扣在
      安全繩上，且沒有走樓梯下去，才會墜落等語。復查本件災害鑑定人張榮源於
      原審法院審理時到庭供證：我質疑吊樑柱為何不從大樓外面吊，而要從裡面掀
      開安全網再吊，他們表示從外面吊會影響交通，且距離施工位置太遠，我認為
      本件雇主既要掀開部分安全網，就要在鋼柱旁卸勾解勾處設置護欄、踏板防護
      ，如當時有設置護欄和踏板防護，即使安全帶沒有扣上安全母索也不會發生這
      起意外等語。
（三）由前開證人及鑑定人之供詞觀之，可知本件被害人郭嘉和當時係在距地面相當
      高之十樓鋼樑工作，而該十樓鋼樑與六樓地板間之鋼柱轉角變換位置，雖有設
      安全母索及舖安全網，惟因吊鋼構時需掀開十樓之部分安全網，被告乙○○與
      判刑確定被告陳泰和二人原均應注意在安全帶卸勾解勾處設置護欄、踏板防護
      ，並使勞工確實將安全帶掛勾扣上安全母索（安全繩），以求符合標準之必要
      安全衛生設備及防止墜落所引起之危害，而依當時情形並無不能注意之情事，
      竟均疏未注意設置護欄及踏板，亦未使勞工確實將安全帶掛勾扣上安全母索（
      安全繩），致使被害人行走於工地十樓鋼樑轉角變換位置時，因安全帶掛勾未
      扣於安全母索（安全繩）上，且因該處無護欄、踏板及安全網等防護，而直接
      墜落在六樓鋼承鈑上不治死亡甚為明確，堪認被告乙○○與判刑確定被告陳泰
      和等二人係均有過失。又本件災害經行政院勞工委員會中區勞動檢查所檢查結
      果，關於承攬人春源公司部分：(一)春源公司將有關鋼構組配、按裝吊卸等作業
      交付承攬時，未於事前具體告知承攬人有關其事業工作環境、危害因素暨有關
      安全衛生規定應採取之措施。(二)對於承攬商在勞工相距十五點六公尺高度之十
      樓鋼樑與六樓地板間之鋼柱轉角變換位置，雖設有安全母索，惟安全帶卸勾解
      勾未設護欄、踏板防護，且鋼構區每一層未全部設置安全網，致發生本件墜落
      災害。春源公司違反勞工安全衛生法第五條第一項第五款暨營造安全衛生設施
      標準第十條前段之規定，此有該所於九十年四月三日以台九十勞中檢營字第四
      ００二八八二號函檢送之勞工郭嘉和墜落死亡職業災害檢查報告書一份在卷可
      稽。雖本件被害人郭嘉和經提醒後仍疏未將安全帶掛勾扣在安全母索（安全繩
      ）上，及直接跨越底下未舖安全網之九十度鋼樑，本身亦與有過失，併合而為
      危害發生之原因時，仍無解於被告乙○○及判刑確定被告陳泰和等二人之過失
      行為。是被告乙○○與判刑確定被告陳泰和等二人辯稱其等並無過失等語，核
      屬事後推諉卸責之詞，均不足採信。
（四）被告乙○○身為雇主，原應注意依規定設置符合標準之必要安全衛生設備，而
      依事故當時又無不能注意之情事，意疏未注意設置之，致被害人郭嘉和自十樓
      鋼樑墜落至六樓鋼承鈑上而受傷不治死亡，亦經臺灣臺中地方法院檢察署檢察
      官督同法醫師相驗明確，製有勘驗筆錄、驗斷書、相驗屍體證明書等各一份在
      卷可憑，並有現場照片十張、現場圖一份、平面圖三份等附卷足據，被告乙○
      ○及判刑確定被告陳泰和二人之過失行為與被害人郭嘉和墜落受傷死亡間，有
      相當因果關係，其等二人之犯行堪以認定。
三、核被告乙○○之行為，係違反勞工安全衛生法第五條第一項第五款之規定，致發
    生同法第二十八條第二項第一款之職業災害（發生死亡災害），應依同法第三十
    一條第一項論處，另犯刑法第二百七十六條第二項之業務過失致死罪。又勞工安
    全衛生法第三十一條所定之刑責係「行政刑法化」之規定，不以刑法上責任意思
    即故意或過失為要件。換言之，雇主只要違反該法第五條第一項或第八條第一項
    之規定，致發生第二十八條第二項第一款所定之死亡職業災害者，即應加以處罰
    ，不問其有無故意或過失，併此敘明。被告乙○○一過失行為而觸犯前開二罪名
    ，為想像競合犯，應依刑法第五十五條規定，從一重之業務過失致死罪處斷。原
    審法院審酌被告乙○○身為工地負責人，雖在工地高處設有安全母索及舖安全網
    ，惟其應注意吊鋼構時需掀開部分安全網，原應再設置護欄及踏板防護，且應使
    勞工確實將安全帶掛勾扣上安全母索，惟其等疏未注意，致使被害人自高處墜落
    死亡，造成被害人家庭破碎，危害非輕，惟被害人未將安全帶掛勾扣在安全母索
    上，及直接跨越底下未舖安全網之九十度鋼樑，自己本身亦有過失之處，且被告
    二人於案發後已與被害人家屬調解成立，賠償新台幣四百六十萬元（此經被告二
    人供述在卷，且有調解書影本一紙在卷可查），使被害人家屬損害降低等一切情
    狀，適用刑事訴訟法第二百九十九條第一項前段，勞工安全衛生法第三十一條第
    一項，刑法第十一條前段，第二條第一項前段，第二百七十六條第二項，第五十
    五條、第四十一條第一項前段（修正後）、第七十四條第一款，罰金罰鍰提高標
    準條例第一條前段、第二條之規定，判決被告乙○○從事業務之人，因業務上之
    過失致人於死罪，量處有期徒刑月。再查本件被告乙○○行為後，刑法第四十
    一條業於九十年一月十日修正公布施行，同年月十二日生效，修正後刑法第四十
    一條第一項前段規定「犯最重本刑為五年以下有期徒刑以下之刑之罪，而受六個
    月以下有期徒刑或拘役之宣告，因身體、教育、職業、家庭之關係或其他正當事
    由，執行顯有困難者，得以一元以上三元以下折算一日，易科罰金。」，與修正
    前刑法第四十一條規定「犯最重本刑為三年以下有期徒刑以下之刑之罪，而受六
    月以下有期徒刑或拘役之宣告，因身體、教育、職業、家庭之關係，執行顯有困
    難者，得以一元以上三元以下折算一日，易科罰金。」不同。本件比較新舊法結
    果，以新法較有利於行為人，故依刑法第二條第一項前段規定，本件自應適用裁
    判時之法律即修正後刑法第四十一條第一項前段之規定，諭知易科罰金之折算標
    準。末查被告乙○○前未曾受有期徒刑以上刑之宣告，有臺灣臺中地方法院檢察
    署刑案資料查註紀錄表及臺灣高等法院被告全國前案紀錄表在卷可按，被告乙○
    ○一時疏失，致罹犯本件刑章，其於犯後業已由德昌公司賠償被害人家屬成立調
    解，經此次刑之宣告教訓後，當知所警惕而無再犯之虞，原審法院綜核各情，認
    所宣告之刑，以暫不執行為適當，故均併予宣告緩刑二年，以啟自新。經核認事
    用法，均無不合，量刑及宣告緩刑，均無不當。被告乙○○上訴意旨執前揭辯解
    無違反注意義務否認過失行為，經詳核非有理由，應予駁回。
四、據上論結：應依刑事訴訟法第三百六十八條，判決如主文。
本案經檢察官甲○○到庭執行職務。
中      華      民      國　    九十一     年     八      月     五 　　日
                                  臺灣高等法院臺中分院刑事第一庭
                                        審判長法  官　陳　紀　綱
                                              法　官  蕭  錦  鍾
                                              法  官　方　艤  駐
右正本證明與原本無異。
如不服本判決應於收受送達後十日內向本院提出上訴書狀，其未敘述上訴之理由者並
得於提起上訴後十日內向本院補提理由書（均須按他造當事人之人數附繕本）。
                                              書記官　江　玉　萍
中      華      民      國　    九十一     年     八      月     六 　　日
附錄本案論罪科刑法條：
勞工安全衛生法第三十一條第一項：
違反第五條第一項或第八條第一項之規定，致發生第二十八條第二項第一款之職業災
害者，處三年以下有期徒刑﹑拘役或科或併科新台幣十五萬元以下罰金。
刑法第二百七十六條：
因過失致人於死者，處二年以下有期徒刑、拘役或二千元以下罰金。
從事業務之人，因業務上之過失犯前項之罪者，處五年以下有期徒刑或拘役，得併科
三千元以下罰金。
                                                                        Ｒ
